【裁判字號】    89,訴,1284
【裁判日期】    900119
【裁判案由】    偽造文書等
【裁判全文】
台灣台南地方法院刑事判決                        八十九年度訴字第一二八四號
    公  訴  人  台灣台南地方法院檢察署檢察官
    被      告  庚○○
    選任辯護人  翁瑞昌
                陳琪苗
    被      告  戊○○
    選任辯護人  郭俊廷
    被      告  丁○○
    選任辯護人  周進田
右列被告因偽造文書等案件，經檢察官提起公訴（八十八年度偵字第一五二三八號）
，本院判決如左：
    主    文
庚○○、戊○○、丁○○均無罪。
    理    由
一、公訴意旨略以：丁○○基於概括之犯意，先於民國八十六年七月三日，未經其兄
    丙○○（另為不起訴處分）之同意，而以丙○○之名義與己○○合夥，向庚○○
    購買坐落於台南縣龍崎鄉○○○段十八之三及三十之五地號土地上之土方，及合
    作開發同段十四之三地號土地上之土方，並於雙方之合約書上偽簽丙○○之署名
    及偽刻丙○○之印章蓋於合約書上。復於同年七月二十五日前數日，與庚○○、
    戊○○共同意圖為自己不法之所有，由丁○○、戊○○、庚○○三人出面向己○○佯稱共同買賣及開發庚○○所有坐落於台南縣龍崎鄉○○○段三十之二、三十
    之三、三十之六地號土地上土方，致己○○陷於錯誤而於同年七月二十五日，與
    丁○○（以丙○○名義）、戊○○、庚○○訂立買賣暨合夥契約書，約定由丁○○、戊○○、己○○三人各支付新台幣（下同）一百三十萬元予庚○○，丁○○
    分擔之部分先由己○○支付，土方之開發經營由丁○○負責銷售，所得由己○○
    、戊○○、丁○○均分，丁○○並於該契約書上偽簽丙○○之署名及偽刻丙○○
    之印章蓋於該契約書上，致己○○誤信契約之內容而支付庚○○二百六十萬元。
    嗣己○○知悉上開土地竟登記於戊○○之岳父陳富川名下，而戊○○是庚○○一
    六一砂石行之股東，且丁○○係偽造丙○○名義簽立買賣暨合夥契約書，及上開
    土地上之土方業經庚○○開採完畢，變賣土方之所得已為庚○○、戊○○二人獨
    享等情事後，始知受騙，因而受有上開二百六十萬元之損害，因認被告庚○○、
    戊○○、丁○○涉有詐欺罪嫌，丁○○另涉有行使偽造文書罪嫌。
二、本件公訴意旨認被告庚○○、戊○○、丁○○涉有詐欺犯行，丁○○另涉有行使
    偽造文書犯行，無非依據（一）告訴人己○○之指訴。（二）丁○○於偵查中自
    白：「我確實有帶己○○向庚○○買土方，我是用我哥哥名義簽立合約書，合約
    書上丙○○的署名是我簽的」。在偵查中檢察官訊問丙○○關於丁○○以其名義
    與庚○○訂定契約是否曾經其同意時，丙○○表示：「他沒有徵得我同意，我不
    知道此事」。（三）證人丙○○亦證稱買賣合約書上的丙○○印文並非其所有的
    印章所蓋，核與告訴人之指述相符，丁○○既無開採土方經驗，亦無資力，其偽
    稱丙○○之名義簽訂契約，足認其自始即具有詐欺故意。（四）戊○○與庚○○
    均為一六一砂石行的股東，利害相同，惟於八十六年七月二十五日成立買賣土方
    的契約上互為買賣相對人，此純屬詐欺告訴人之方法。（五）前開龍崎鄉○○○
    段三十之二、三十之三、三十之六地號土地於締約時既非登記在庚○○名下，亦
    未經申請許可開採土方，庚○○、戊○○二人對此知之甚詳，竟於締約時未告知
    告訴人，致告訴人陷於錯誤而交付買賣價金二百六十萬元。（六）庚○○等四人
    於八十六年七月二十五日成立土方買賣契約有合約書影本乙份在卷可參，而土方
    買賣所得為被告庚○○、戊○○二人獨享等為其所憑之論據。
三、按犯罪事實應依證據認定之，無證據不得推定其犯罪事實，又不能證明被告犯罪
    者，應諭知無罪之判決。刑事訴訟法第一百五十四條、第三百條第一項分別定有
    明文。另認定不利於被告之事實，須依積極之證據，茍積極之證據不足為不利於
    被告事實之認定時，即應為有利於被告之認定，更不必有何有利之證據，最高法
    院三十年上字第八一六號判例可資參照。又告訴人之告訴，係以使被告受刑事訴
    追為目的，是其陳述是否與事實相符，仍應調查其他證據以資審認，最高法院五
    十二年台上字第一三零零號判例亦可參照。再按刑法第三百三十九條第一項詐欺
    罪之成立，以意圖為自己或第三人不法所有，以詐術使人將本人或第三人之物交
    付為要件。所謂以詐術使人交付，必須被詐欺人因其詐術而陷於錯誤，若其所用
    方法，不能認為詐術，亦不致使人陷於錯誤，即不構成該罪。至於債務人於債之
    關係成立後，如有未依債之本旨履行民事債務之情形，茍無足以證明在債之關係
    發生時，自始即具有不法所有意圖之積極證據，亦僅能令負民事債務不履行之責
    任，依刑事訴訟法第一百五十四條之規定，尚不得據此債信違反之客觀事態，而
    推定債務人原有詐欺取財之犯意。
四、訊據被告庚○○、戊○○、丁○○堅決否認上開犯行，庚○○辯稱：於本件契約
    訂定之前並不認識丁○○，係透過甲○○介紹而認識丁○○與告訴人己○○。又
    庚○○已於八十六年十二月六日解除與己○○、丁○○間買賣坐落於台南縣龍崎
    鄉○○○段三十之二、三十之三、三十之六地號土地上土方的契約，惟該次解約
    係雙方合意同時解除前揭於八十六年七月二十五日成立的土方買賣及於同年月三
    日就坐落於台南縣龍崎鄉○○○段十八之三及三十之五地號土地上的土方買賣契
    約，只是代撰解除契約合約書之冒牌律師林宏明疏未將七月二十五日成立的土方
    買賣列入解約合約書內，嗣於八十七年二月有人要買土方時庚○○才開採坐落於
    前開坐落於台南縣龍崎鄉○○○段三十之二、三十之三、三十之六地號土地上土
    方，且於出賣土方前已得到告訴人己○○的同意等語。戊○○辯稱：因為坐落於
    台南縣龍崎鄉○○○段三十之二、三十之三、三十之六地號之土地地目係農地，
    所以才登記在其岳父名下，又其與庚○○一起經營一六一砂石行，係透過甲○○
    及乙○○的介紹才認識有意買土方的己○○及丁○○，本件買賣之前並不認識梁
    、黃二人等語。丁○○辯稱：因前曾有二次過失致死案件而負擔巨額民事賠償，
    所以向其兄丙○○商量以其名義做生意，本件就其使用丙○○名義開票、簽約部
    分有得到其兄丙○○的概括授權，即有先告知丙○○將以其名義做生意，並得到
    丙○○的許可，且丙○○有交付支票簿一本供丁○○使用的行為，至於合約書上
    所蓋丙○○印文係以丁○○開另一家公司時，丙○○同意其刻的印章所蓋，並無
    偽造文書，另丁○○被訴詐欺部分，告訴人己○○於八十二年間即已認識被告丁○○，二人間自八十二年八月起即有金錢借貸關係，己○○明知丁○○之本名，
    簽約時丁○○亦有告訴己○○上開借用丙○○名義之情事，告訴人對此點並未陷
    於錯誤，又丁○○簽定土方買賣契約前不認識庚○○，是甲○○來找其與己○○
    向庚○○買土方後始認識，並未共謀詐欺，嗣丁○○於履約過程中因資金週轉上
    有困難，曾將對庚○○付款期間延後至八十六年十二月十一日，丁○○並在十二
    月三日取得中華工程標前協議書，若依計劃順利得標則可先取得五千萬之融資，
    即足以支付土方買賣之價金，可見其並無詐欺故意，又當時丁○○為參與投標而
    欲買下再得營造，己○○曾借一百萬元予丁○○作為買營造公司的訂金，可見告
    訴人己○○明知前揭情事，只是後來工程未能順利得標，以致合夥計劃無法完成
    ，並無犯罪等語。
五、本件丁○○被訴偽造文書部分
    按刑法第二百十條之偽造文書，以無制作權之人冒用他人名義而制作該文書為要
    件之一，如果行為人基於他人之授權委託，即不能謂無制作權，自不成立該條之
    罪。本件被告丁○○固於偵、審中承認其有以丙○○的名義開票及簽約，然辯稱
    有經過其兄丙○○的同意。經查證人丙○○曾於本院審理中證稱：「他說向我借
    票要做生意，我借給他空白票，他沒有說要做什麼生意」、「他要做什麼生意，
    我完全不知道，但我表示只要是合法的沒有關係」、「我有告訴他只要是合法的
    ，以我的名義做生意沒有關係，但是他做什麼生意，事後也沒有知會我」，由此
    可以證明丁○○曾經先得到丙○○的概括授權後才以丙○○的名義做生意。又查
    丙○○於偵查中檢察官提示丁○○以丙○○名義開出之支票時，丙○○證稱：「
    印章確實是我的，是我弟弟向我借票，我不知道金額會那麼多，他當時跟我說要
    做事業，叫我支票借他」，依此證詞可證明丙○○已丁○○名義開票部分是得到
    丙○○明確授權。復查丁○○陳稱丙○○概括授權後曾郵寄身分證正本、服務證
    影本及其高雄林華郵局存摺影本予被告，因其所提出之服務證係高雄市政府環境
    保護局八十六、八十七年度之服務證，可證明交付時間應係在前揭年度間，又衡
    諸常理，丙○○應係對被告丁○○有一定程度的授權才會提供前揭證件，可資佐
    證前揭丁○○之陳述為真實，有前揭證件影本各乙份附卷可參。本件丁○○以丙○○名義開票及締約的行為既經丙○○的概括授權，依前所述，丁○○既有丙○○之授權委託，即不能謂無製作權，自不構成偽造文書罪。
六、本件庚○○、戊○○、丁○○被訴詐欺部分
（一）公訴意旨認被告丁○○以丙○○名義開票、簽約，致己○○誤信契約之內容，
      支付一百三十萬元價金，並代丁○○支付一百三十萬，總共支出二百六十萬元
      ，因而受有二百六十萬元之損害。然被告丁○○堅稱告訴人己○○明知其本名
      為丁○○，且自八十二年起即與己○○間有金錢借貸關係存在，本件己○○明
      知開票與簽約都是借用其兄丙○○的名義，並無詐騙情事等語。經查八十二年
      八月十八日被告丁○○之妻李麗蘭所有之東日興實業有限公司曾將其所有坐落
      台南縣山上鄉○○○段第九八四地號土地及其上建物設定抵押與告訴人己○○
      經營之亨達企業股份有限公司，有台灣省台南縣土地登記不影本乙份附卷可參
      ，可認己○○與丁○○間確於八十二年間即有資金往來，丁○○並以其妻名下
      之財產設定擔保。又查被告丁○○之妻李麗蘭曾於八十二年八月二十日簽發到
      期日為八十二年十一月二十二日，以台灣中小企業銀行善化分行為擔當付款人
      ，票面金額為七百八十四萬三千五百六十七元，本票號碼為ＢＡ000000
      0、ＢＡ0000000號，受款人為己○○之亨達公司的本票二紙，而前揭
      本票背面均有被告丁○○之背書，有上開本票影本各乙份在卷可參，可證明在
      八十二年間的資金往來過程中，丁○○均係以其本名向己○○借貸，故己○○
      對於丁○○人別的同一性判斷應不會陷於錯誤，不致誤以為本件合夥對象為丙○○。復查丁○○於八十三、八十四年間因過失致死、業務過失致死案經台灣
      台南高等法院分別判處有期徒刑五月、六月，有台灣高等法院被告全國前案紀
      錄表在卷可稽，可資佐證被告丁○○所陳述其因此負擔巨額民事責任，並且信
      用發生問題，所以才向其兄借用名義做生意等語，故被告丁○○借用其兄丙○○名義發票、簽約的行為尚無悖於常理之處。復查告訴人己○○既從八十二年
      起即已認識被告丁○○並與之有資金往來，應對丁○○之財務狀況有一定程度
      之瞭解，另丁○○為參加榮工處台南科技工業區第一期整地工程土石料採運投
      標，欲購買再得營造有限公司，然丁○○無資力買下再得公司，購買再得公司
      所應支付之訂金一百萬元還是己○○於八十六年七月十一日代為支付，此有台
      灣中小企業銀行跨行匯款入戶電匯申請書影本一紙附卷可參，可證明己○○在
      同年七月二十五日締約前已知丁○○連一百萬元訂金都拿不出來，遑論本件土
      方買賣丁○○所應負擔價金一百三十萬元，故己○○係在明知丁○○財務狀況
      不佳的情況下，仍願代為支付丁○○所應負擔的金額，且己○○對於丁○○以
      投標取得融資的方式作為財務週轉的運作方式亦有一定程度的瞭解，卻仍願承
      擔丁○○嗣後財務週轉不靈無法償債的風險而代付價金，故其代丁○○支付一
      百三十萬元之價金的行為應係從事本質上帶有風險的商業借貸行為，告訴人己○○並未陷於錯誤，丁○○的行為尚不構成詐欺。
（二）戊○○與庚○○合夥經營一六一砂石行，以庚○○為一六一砂石行之負責人，
      有台南縣政府營利事業登記證影本一紙在卷可稽，起訴意旨認戊○○與庚○○
      間因此而有相同的利害關係，故本件買賣實為詐欺之手段。經查本件起訴事實
      為丁○○、己○○、戊○○等三人向庚○○購買土方的行為涉嫌詐欺，丁○○
      等三人係以個人名義為買賣行為，核與一六一砂石行砂石採取及買賣的業務無
      直接關係。再查本件買賣契約書約定由丁○○負責開採及銷售，有卷附契約書
      影本乙份可稽，並與庚○○與戊○○在偵查中之陳述相符，可證明契約成立時
      被告戊○○只負擔出資的責任，故戊○○即使另有經營砂石行的行為，亦與本
      件無涉，況且一六一砂石行所申請土方開採區亦不在前揭土地上，亦可證明本
      件買賣與砂石行業務無直接關係，故不能以戊○○出資行為推斷締約時戊○○
      、庚○○等人即係共同施用詐術。
（三）起訴意旨認被告庚○○為契約中台南縣龍崎鄉○○○段三十之二、三十之三、
      三十之六地號之土地上土方的出賣人，但前揭土地之所有權卻登記在被告戊○○之岳父陳富川名下，因認被告等人涉嫌共謀詐欺。經查在八十九年農業發展
      條例修正前農地買賣的買受人必須以有自耕能力者為限，且戊○○於偵查中陳
      稱：「台南縣龍崎鄉○○○段三十之二、三十之三、三十之六地號之土地是登
      記在我岳父陳富川名下，這些土地原本是庚○○買的，因他無自耕能力無法登
      記，所以在八十六年九月一日它叫我入股，我有將入股金五百萬元交給他，所
      以這些土地登記在我岳父名下」，故本件係庚○○買受前揭土地後為規避法令
      之限制而將土地登記於有自耕農身份的陳富川名下，以陳富川為人頭，庚○○
      才是實際所有人，庚○○復透過要求戊○○入股五百萬元之方式對戊○○取得
      一定程度的支配控制力，間接控制土地登記的人頭陳富川，既然庚○○對前揭
      土地有實質支配力，則尚難以庚○○出售前揭土地的行為遽論其有詐欺故意。
      另查土地權力狀態在地政機關登記有可供公開查閱的詳細資料，告訴人己○○
      隨時可以查詢，被告庚○○應係對前揭土地有相當支配力才敢以其名義約定出
      賣，如有心詐騙則當不致以如此易被揭發的方式為之。末查庚○○所出賣者雖
      係第三人之物，但此尚非法律所不許之行為，買賣契約仍屬有效，況庚○○為
      土地之實際所有人，尚難據此推論庚○○、戊○○等人有詐欺情事。
（四）起訴意旨認庚○○竟於八十七年二月間逕行開採前揭土地之土方，所得亦存放
      於庚○○處，可見庚○○自始即有詐欺取財之故意。被告庚○○則辯稱本次買
      賣坐落於台南縣龍崎鄉○○○段三十之二、三十之三、三十之六地號土地上之
      土方事件，買賣金額合計三百九十萬元，然系爭開採土方之地點位於邊遠山區
      ，並無聯外道路可供運送土方，如需為運送土方而另闢道路，尚需花費四百萬
      元以上之造路成本，本件之所以會締約是因八十六年七月三日告訴人己○○與
      被告庚○○、丁○○等另合意訂定價金一億元，坐落於台南縣龍崎鄉○○○段
      十八之三及三十之五地號土地上之土方買賣契約，告訴人一方顯係欲利用為運
      送七月三日所成立土方買賣開採的土方所建造的道路運送依同年月二十五日所
      簽訂土方買賣契約所開採出的土方，惟前揭七月三日訂定的契約因嗣後己○○
      、丁○○一方未依約給付價金，庚○○等人遂於十二月六日合意解除前揭於七
      月三日、七月二十五日成立的土方買賣契約，故庚○○於八十七年二月開採前
      揭三十之二等地號土地之土方後，已無義務依約分配利得。經查，庚○○因八
      十六年七月三日成立之土方買賣契約而修建道路，已支出約四百九十萬餘元，
      業據庚○○供明在卷，證人甲○○亦證稱：「他舖了一條水泥道路我估計花了
      四、五百萬元」，可資證明七月三日與七月二十五日成立之契約間在契約履行
      上有一定程度之依存關係，故庚○○所稱二個契約係一起解除，應屬可採。況
      查庚○○與己○○、戊○○就因七月二十五日成立的契約所發生的爭議，已於
      八十九年十二月四日成立和解，其內容為：「一、甲方（己○○）所支付土方
      買賣及合夥開發之款項新台幣二百六十萬元，甲方同意由乙方（庚○○）返還
      二百萬元，乙方付款條件如附件所示支票五紙」，有和解契約書乙份在卷可稽
      ，由和解契約用詞可以推知雙方係在解決契約解除後互負回復原狀義務所應返
      還的數額，且如契約尚未解除，則和解內容應係就庚○○出售土方的利得進行
      分配，而非返還己○○的出資，所以該土方買賣契約已經解除應無疑義。既然
      契約已解除，雙方即有拋棄原來契約所定之權利，取得和解契約訂明之權利，
      庚○○縱取得出售土方之利得，惟此乃契約解除後所生利益，與詐欺無涉。且
      庚○○既同意事後拿出二百萬元和解，即難推論其對出售土方利得有不法所有
      之意，亦無從認定庚○○締結本件契約係在施行詐術。
七、綜上所述，本件被告等所辯應堪採信，公訴人所舉之證據不足以證明被告犯罪，
    此外復查無其他證據足資證明被告確有公訴人所指上揭犯行，揆諸前開說明，不
    能證明被告犯罪，依法自應為無罪之諭知。告訴意旨另謂丁○○向己○○借款二
    百八十萬元，迄未返還，亦涉有詐欺犯嫌云云。因本件丁○○被訴詐欺部分業經
    本院判決無罪，二百八十萬元部分與該部即無裁判上一罪關係，本院無從併予審
    理，併此敘明。
據上論斷，應依刑事訴訟法第三百零一條第一項，判決如主文。
中      華      民      國      九十    年      一      月      十九    日
                                  臺灣臺南地方法院刑事第一庭
                                          法  官  陳振謙
右正本證明與原本無異。
如不服本判決，應於判決送達後十日內，向本院提出上訴狀（須附繕本）。
                                          書記官  何小玉
中      華      民      國      九十      年      一      月    十九    日


司法院資訊處製作；財團法人民間司法改革基金會備份。
